【裁判字號】    99,消債更,8
【裁判日期】    990430
【裁判案由】    聲請更生程序
【裁判全文】
臺灣彰化地方法院民事裁定             99年度消債更字第8號
聲  請  人
即債務人    甲○○
代  理  人  陳忠儀 律師
上列當事人因消費者債務清理事件聲請更生，本院裁定如下：
    主  文
聲請駁回。
聲請費用由聲請人負擔。
    理  由
一、本件聲請意旨略以：債務人因有不能清償債務之情事，目前
    負欠債務共計新臺幣（下同）1,396,867 元，已於民國97年
    5 月間以書面向最大債權金融機構香港商香港上海匯豐銀行
    股份有限公司（以下稱匯豐銀行）請求共同協商債務清償方
    案，，惟債務人每月收入僅約20,000元，實無力負擔匯豐銀
    行所提出之每月償還約7,905 元之清償方案，致前置協商不
    成立，且其無擔保或無優先權之債務總額未逾1, 200萬元，
    復未經法院裁定開始清算程序或宣告破產，爰向本院聲請更
    生等語。
二、按債務人對於金融機構因消費借貸、自用住宅借款、信用卡
    或現金卡契約而負債務，在聲請更生或清算前，應提出債權
    人清冊，以書面向最大債權金融機構請求協商債務清償方案
    並表明共同協商之意旨，消費者債務清理條例第151 條第1
    項定有明文。而消費者債務清理條例所定之前置協商程序，
    其立法目的係因債務人對於金融機構因消費借貸、自用住宅
    借款、信用卡或現金卡契約而負債務，其法律關係較單純明
    確，金融機構並已訂有債務協商機制，使債務人與多數債權
    人間能利用法院程序外解決之協商機制而自主解決其債務，
    如能協商成立，債務人或不須依本條例聲請更生或清算，可
    疏減法院負擔，有效分配司法資源，遂採行協商前置主義。
    申言之，債務人須盡己之力與最大債權金融機構謀求自主性
    的協議清償債務方案，若債務人於衡酌己身清償資力，提出
    符合正當性及合理性之清償計畫，卻不被最大債權金融機構
    所接受時，債務人自得求助於法院，選擇向法院聲請更生或
    清算。反之，若債務人僅徒具形式提出協商聲請，而不以積
    極態度謀求解決清償債務方案；或債務人所提出之債務清償
    方案與其清償資力不具相當性與合理性時，亦即在衡量債務
    人之負債原因、經濟收入情況、通常生活必要性之支出等客
    觀情狀後，債務人提出之清償計畫，並不符合誠信原則之要
    求時，自不能認債務人已充分踐行法律所要求之協商程序；
    否則，若不問債務人之清償資力如何，概命最大債權金融機
    構必須接受清償條件，即難謂符合法律所定前置協商之精神
    。次按，債務人不能清償債務或有不能清償之虞者，得依本
    條例所定更生或清算程序，清理其債務，消費者債務清理條
    例第3 條定有明文。所謂「不能清償債務或有不能清償之虞
    者」，係指債務人欠缺清償能力，對於已屆清償期，且已受
    請求之債務之全部或主要部分，客觀上可預見其為一般且繼
    續的不能清償之財產狀態之謂。而清償能力係由財產、信用
    、勞力三者構成，雖無足夠財產，如有良好之信用、優良之
    技術或持續不斷之勞力，即屬有清償債務之可能。又聲請更
    生或清算不合程式或不備其他要件者，法院應以裁定駁回之
    ，但其情形可以補正者，法院應定期間先命補正，復為同條
    例第8 條所明定。
三、查本件債務人積欠金融機構債務1,396,867 元，前已提出債
    權人清冊，依消債條例第151 條第1 項規定，以書面向最大
    債權金融機構匯豐銀行申請共同協商債務清償方案，惟協商
    不成立一節，業據其提出財團法人金融聯合徵信中心債權人
    清冊、匯豐銀行民國97年8 月7 日前置協商不成立通知書影
    本為證，並有匯豐銀行98年7 月17日民事陳報狀在卷可稽，
    是債務人經前置協商不成立而向本院聲請更生，尚須審究其
    是否符合「有不能清償或有不能清償之虞」之要件？惟查：
（一）經本院向匯豐銀行函查結果，債務人曾於97年5 月29日間
      向該行申請前置協商，並書立前置協商收入切結書，其上
      記載債務人每月收入為25,000元。又經匯豐銀行評估債務
      人償債能力後，提出（1） 二階段每月還款5,000 元；及
      （2） 分180 期、利率0 ％，每月還款7,905 元之方案，
      惟債務人皆無法接受，該行因此以債務人「協商意願低落
      」致協商不成立結案，此有匯豐銀行98年7 月14日陳報狀
      及所檢附上述前置協商相關資料在卷可按。
（二）按消費者債務清理條例所定債務清理程序之立法精神，並
      非維持債務人過去慣常之寬裕生活，而係重新檢視消費行
      為樽節支出，債務人既自陳有不能清償之事由，生活消費
      程度自應受有限制，每月生活開支，自不能與一般人等量
      齊觀，除有絕對必要性支出之外，自當縮衣節食，刻苦生
      活、優先誠實履行清償債務之責。參酌行政院主計處公佈
      之98年度臺灣省每人每月最低生活費用9,829 元，該最低
      生活費用已包括食、衣、住、行等費用在內，以此計算債
      務人每月必要生活費用尚屬合理。
（三）債務人雖主張其每月須繳納汽車貸款10,000元，故無餘力
      負擔債權銀行提議之協商方案云云。然債務人既已負債大
      於資產，本應優先清償債務，無由任令其為保有個人財產
      ，變相蓄積資產，甚且據以降低自身之償債能力，致其無
      法負擔銀行所提之協商方案。此外，汽車係屬奢侈之動產
      ，並非維持基本生活所必需，且債務人尚非不得以機車或
      大眾運輸工具代步，況經本院就債務人所稱其每月須繳納
      汽車貸款10,000元一事函詢元大商業銀行，據元大商業銀
      行函復稱債務人之車輛抵押貸款清償期限至99年1月12日
      止，目前已全部清償完畢，此有該行99年4月12日函附卷
      可稽，則目前債務人已無須再每月繳納汽車貸款，其主張
      每月須繳納汽車貸款10,000元云云，顯然有誤，而應予剔
      除。
（四）據債務人曾於97年5月29日間向匯豐銀行申請前置協商時
      ，所書立前置協商收入切結書，其上記載債務人每月收入
      為25,000元。以此計算，扣除其最低生活費用9,829元後
      ，每月猶有15,171元之餘額（計算式：25,000－9,829＝
       15,171），益證債務人顯能負擔前述匯豐銀行所提議之
       協商條件。退步言，縱以債務人每月薪資收入22,000元
       計算，扣除最低生活費用9,829 元後，每月猶有12,171
      元之餘額（計算式：22,000－9,829＝12,171），益證債
       務人顯能負擔前述匯豐銀行所提議之協商條件，即分180
      期、利率0％，每月還款7,905元之方案，尚非不能清償其
      債務。再佐以債務人現年為35歲，正值年輕力富，其屆法
      定退休年齡尚得工作30 年，倘其願意繼續勤勉工作，並
      重新檢視消費行為撙節開銷，當可逐月清償其所積欠之債
      務，亦難認其有何不能清償之情事。是以，本件更生之聲
      請，亦不符合消費者債務清理條例第3條所定之要件。
四、綜上所述，本件債務人雖主張其已踐行前置協商程序，惟該
    次前置協商不成立原因乃係債務人不為實質上之協商，因未
    能接受顯足以負擔之還款方案而協商不成立，致使協商徒具
    形式，足認債務人無參與協商之誠意，形同未確實踐行前置
    協商程序。復經本院審酌債務人之收入狀況、勞動能力，與
    其所負債務金額狀況，堪認並無「不能清償債務或有不能清
    償之虞」情事存在，則本件更生之聲請，核與消費者債務清
    理條例第3條所定之要件不符，依前揭說明，該欠缺又無從
    補正，自不應准許，爰裁定如主文。
中    華    民    國    99    年     4    月    30    日
                  民事第一庭    法  官  施坤樹
以上正本係照原本作成。
如不服本裁定，應於裁定送達後10日內，以書狀向本院提出抗告
，並繳納抗告費新臺幣1千元
中    華    民    國    99    年     4    月    30    日
                                書記官  施嘉玫

司法院資訊處製作；財團法人民間司法改革基金會備份。
